【裁判字號】    96,訴,1825
【裁判日期】    971204
【裁判案由】    清償債務
【裁判全文】
臺灣高雄地方法院民事判決              96年度訴字第1825號
原      告  甲○○
被      告  丙○○
            黃明義即高雄市私立建志國英數短期補習班
上列  一人
訴訟代理人  王仁聰律師
複代理人    蔡淑媛律師
當事人間清償債務事件，本院於民國97年11月20日言詞辯論終結
，判決如下：
  主  文
確認被告丙○○對被告黃明義即高雄市私立建志國英數短期補習
班有新台幣伍拾萬元之租金債權存在。
原告其餘之訴駁回。
訴訟費用由被告負擔二分之一，餘由原告負擔。
  事實及理由
一、被告丙○○未於最後言詞辯論期日到場，核無民事訴訟法第
    386 條各款所示情形，爰依原告聲請，由其一造辯論而為判
    決，合先敘明。
二、原告起訴主張：其對被告丙○○有新台幣（下同）500 萬元
    之本票債權，嗣以本院96年度票字第4734號確定裁定所載50
    0 萬元本票債權為執行名義，聲請就被告丙○○對被告黃明
    義即高雄市私立建志國英數短期補習班（下稱建志補習班）
    自96年1 月起至同年10月間之租金債權為強制執行（本院96
    年度執字第51784 號，下稱系爭強制執行事件）。詎被告黃
    明義即建志補習班就本院核發之系爭強制執行事件執行命令
    聲明異議，表示被告丙○○並無該租金債權存在，致其無從
    執行該租金債權受償，故其自得依強制執行法第120 條第2
    項規定，訴請確認該租金債權存在。爰聲明求為確認被告丙
    ○○對被告黃明義即建志補習班自96年1 月起至同年10月間
    共有100 萬元之租金債權存在。
三、被告則均以：被告建志補習班雖有使用現登記於被告丙○○
    名下之房屋（高雄市○○區○○段348 建號，門牌號碼高雄
    市前金區○○○路231 之1 號，下稱系爭房屋），但系爭房
    屋應屬被告黃明義借用被告丙○○名義所登記，真正所有人
    仍為被告黃明義；且因被告黃明義即建志補習班係執行業務
    而使用系爭房屋，屬所得稅法第14條第1 項第5 類第4 款之
    執行業務者使用，所以不論被告丙○○係有償或無償提供系
    爭房屋，被告黃明義即建志補習班都必須要申報租賃支出，
    故被告黃明義即建志補習班及被告丙○○之申報租賃稅捐紀
    錄，尚不能作為被告間有租金債權存在之證明等語，資為抗
    辯。並均聲明駁回原告之訴。
四、兩造不爭執事項如下：
  (一)原告以本院96年度票字第4734號確定裁定所載500 萬元本票
    債權為執行名義，聲請就被告丙○○對被告黃明義即建志補
    習班之租金債權為強制執行（本院96年度執字第51784 號）
    ，嗣經本院核發系爭強制執行事件執行命令，並於96年6 月
    13日送達被告黃明義即建志補習班後，被告黃明義即建志補
    習班具狀聲明異議，否認有該租金債權存在，有系爭強制執
    行事件執行命令及被告黃明義即建志補習班聲明異議狀在卷
    可稽，並經本院依職權調取系爭強制執行事件執行卷查明屬
    實。
  (二)被告丙○○之財產資料中，於93、94、95年度均有由建志補
    習班給付租金120 萬元之資料，有本院依職權調取之稅務電
    子閘門財產所得調件明細表（本院卷第35、40、48頁）在卷
    可憑。
  (三)系爭房屋現登記為被告丙○○所有，並由建志補習班使用中
    ，此有系爭房屋之建物登記謄本在卷可稽（附於系爭強制執
    行事件執行卷內）。
五、原告主張被告丙○○對被告黃明義即建志補習班自96年1 月
    起至同年10月間共有100 萬元之租金債權（下稱系爭租金債
    權）存在等情，為被告以前詞否認。是本件爭點為：(一)被告
    丙○○與被告黃明義即建志補習班間，就系爭房屋有無租賃
    關係存在？(二)被告丙○○對被告黃明義即建志補習班有無系
    爭租金債權存在？
六、被告丙○○與被告黃明義即建志補習班間，就系爭房屋有無
    租賃關係存在？
  (一)原告主張被告丙○○自93年起將系爭房屋出租被告黃明義即
    建志補習班使用迄今，每年租金120 萬元等情，業據被告丙
    ○○於96年9 月20日準備程序自承：伊有將房子租給建志補
    習班，每年租金約120 萬元等語在卷（本院卷第61、62 頁
    ），且被告丙○○之財產資料中，於93、94、95年度均有由
    建志補習班給付租金120 萬元之資料，亦有本院依職權調取
    之被告丙○○稅務電子閘門財產所得調件明細表（本院卷第
    35、40、48頁），及財政部高雄市國稅局苓雅稽徵所96年12
    月11日財高國稅苓綜所字第0960020170號函所附之扣繳義務
    人建志補習班、所得人丙○○、租賃房屋地址即系爭房屋、
    給付總額120 萬元、所得類別租賃之93、94、95年度各類所
    得扣繳暨免扣繳憑單（本院卷第94、97、98頁）在卷可憑，
    則被告丙○○自承將系爭房屋出租建志補習班等情，核與前
    揭稅捐資料相符，堪認原告前揭主張，應為真實。
  (二)被告辯稱：被告黃明義為被告丙○○之父親，系爭房屋為被
    告黃明義出資購買，被告黃明義係借用被告丙○○名義登記
    ，真正所有人仍為被告黃明義，此由系爭房屋於67年9 月4
    日登記於被告丙○○名下時，被告丙○○（54年9 月29日出
    生）僅13歲，被告丙○○尚無資力購買系爭房屋云云，固有
    被告提出之系爭房屋建物謄本（本院卷第79頁）及被告丙○
    ○中華民國國民身分證影本（本院卷第83頁）為證。然查系
    爭房屋係於67年9 月4 日登記於被告黃明義、丙○○父子名
    下，權利範圍各2 分之1 ，登記原因均為第一次登記，此有
    系爭房屋建物謄本（本院卷第79頁）附卷可查；則被告黃明
    義、丙○○既為父子關係，縱系爭房屋均由被告黃明義出資
    購買，然以被告間之親子關係，被告丙○○於幼年接受父親
    黃明義贈與系爭房屋，大有可能；況系爭房屋於67年9 月4
    日第一次登記時，既已登記被告黃明義、丙○○權利範圍各
    2 分之1 ，被告黃明義實無將系爭房屋借用被告丙○○名義
    登記之必要，又被告復未提出其他證據證明被告間之借名關
    係，是被告執此為辯，並無可採。至被告丙○○嗣於96年12
    月3 日翻異前詞，改稱：系爭房屋只是借名登記字伊名下，
    伊先前說將系爭房屋出租給父親黃明義建志補習班，是因為
    伊以為有報稅就是有租金收入云云（本院卷第72頁），然查
    租金收入即租賃所得，經向稅捐機關申報後，即需就租賃所
    得繳納所得稅，此為一般納稅民眾所週知之事實，被告丙○
    ○既自承其於96年5 月23日前於建志補習班任職（本院卷第
    62頁），衡情以其智識程度，應知悉租金收入與報稅之因果
    關係，故被告丙○○執前揭倒果為因之辯詞，亦無可採。
  (三)被告另辯稱：因被告黃明義即建志補習班係執行業務而使用
    系爭房屋，屬所得稅法第14條第1 項第5 類第4 款之執行業
    務者使用，所以不論被告丙○○係有償或無償提供系爭房屋
    ，被告黃明義即建志補習班都必須要申報租賃支出，故被告
    黃明義即建志補習班及被告丙○○之申報租賃稅捐紀錄，尚
    不能作為被告間有租金債權存在之證明云云，固據證人即財
    政部高雄市國稅局職員徐貴章證稱：經營補習班是符合所得
    稅法第14條第1 項第5 類第4 款之執行業務者使用，所以不
    論是房屋所有人有償或無償提供使用，補習班都必須要申報
    租賃支出等語（本院卷第139 頁），及證人即建志補習班會
    計乙○○證稱：建志補習班沒有實際支付租金給被告丙○○
    ，但因為鹽埕稽徵所職員說仍要申報租賃支出才符合稅法規
    定，所以建志補習班才申報租賃支出等語（本院卷第138 頁
    ）。然查證人徐貴章證稱：依建志補習班93、94、95年度之
    執行業務損益計算表，確有記載建志補習班於93、94、95年
    度均有租賃支出，若建志補習班有申報租賃支出，系爭房屋
    所有人就會有租賃所得，且系爭房屋所有人因有該租賃所得
    ，也會被國稅局徵租賃所得之綜合所得稅，依國稅局作業方
    式，是看補習班提出之執行業務損益計算表及系爭房屋所有
    人之租賃所得扣繳憑單，除非是房屋所有權人提出異議表示
    沒有收到租金，國稅局才有去查核是否確有租賃關係之必要
    ，若房屋所有權人沒有異議，國稅局也不會去查核補習班是
    否實際有租賃支出，但實際上若房屋所有權人有提出扣繳憑
    單，就視同房屋所有人有收到租賃所得，國稅局就會推定補
    習班有租賃支出等語（本院卷第137 頁），證人即財政部高
    雄市國稅局鹽埕稽徵所職員吳顧香亦證稱：建志補習班長期
    以來每年均有申報租金支出，應該就是代表建志補習班有支
    付租金，而被告丙○○有收取租金之情事等語（本院卷第13
    4 頁），並有財政部高雄市國稅局96年12月14日財高國稅審
    二字第0960087062號函暨所附建志補習班93、94、95年度之
    執行業務損益計算表（本院卷第114 至116 頁）附卷可稽。
    依前揭證人所述，縱執行業務者使用房屋，不論房屋所有人
    有償或無償提供使用，執行業務者均要申報租賃支出，然執
    行業務者若有申報租賃支出，且房屋所有人因此而有租賃所
    得遭課徵綜合所得稅，原則上即推定執行業務者有租賃支出
    ；則被告黃明義即建志補習班既有申報租賃支出，被告丙○
    ○又確有繳納系爭房屋租賃所得之綜合所得稅，業如前述，
    已足推定被告黃明義即建志補習班有系爭房屋之租賃支出，
    亦核與被告丙○○於96年9 月20日準備程序所述有將系爭房
    屋出租建志補習班相符，被告復未能舉證說明被告丙○○係
    無償提供系爭房屋，是被告執此為辯，亦難採信。
七、被告丙○○對被告黃明義即建志補習班有無系爭租金債權存
    在？
  (一)原告固主張被告丙○○對被告黃明義即建志補習班自96年1
    月起至同年10月間共有100 萬元之租金債權（下稱系爭租金
    債權）存在等情，且經本院如前認定被告丙○○自93年起將
    系爭房屋出租被告黃明義即建志補習班使用迄今，每年租金
    120 萬元（平均每月租金10萬元）。然查被告丙○○於96年
    9 月20日準備程序指稱：伊從96年6 月開始就沒有收租金等
    語（本院卷第61頁）在卷，則被告丙○○既已向被告黃明義
    即建志補習班收取96年1 月至同年5 月之租金，故被告丙○
    ○對被告黃明義即建志補習班於96年1 月至同年5 月之租金
    債權，因已獲得清償而不存在，從而，被告丙○○對被告黃
    明義即建志補習班僅享有自96年6 月起至同年10月間合計50
    萬元之租金債權。
  (二)至被告丙○○稱：伊從96年6 月開始沒有收租金，是因為有
    向父親黃明義借錢，用租金去抵借款債務云云，然按「受債
    權扣押命令之第三債務人，於扣押後，始對其債權人取得債
    權者，不得以其所取得之債權與受扣押之債權為抵銷。」，
    民法第340 條定有明文。經查本院核發系爭強制執行事件執
    行命令已於96年6 月13日送達被告黃明義即建志補習班，此
    為兩造所不爭執，故依前揭規定，被告黃明義即建志補習班
    自不得以其對被告丙○○之借款債權與受扣押之系爭租金債
    權為抵押，被告執此為辯，亦無可採。
八、綜上所述，原告因被告黃明義即建志補習班就本院核發之系
    爭強制執行事件執行命令聲明異議，致其無從執行系爭租金
    債權受償，故依強制執行法第120 條第2 項規定，訴請確認
    被告丙○○對被告黃明義即建志補習班自96年6 月起至同年
    10月間共有50萬元之租金債權存在，為有理由，應予准許；
    逾此範圍之請求，為無理由，應予駁回。
九、本件事證已臻明確，兩造其餘陳述及攻擊防禦方法經本院斟
    酌後認均不影響本判決之結果，爰不再逐一詳予論述，附此
    敘明。
十、據上論結，本件原告之訴為一部有理由，一部無理由，依民
    事訴訟法第385 條第1 項前段、第79條，判決如主文。
中    華    民    國    97    年    12    月    4     日
                  民事第四庭  審判長法  官  黃國川
                                    法  官  李嘉益
                                    法  官  郭瓊徽
如不服本判決，應於送達後20日內，向本院提出上訴狀並表明上
訴理由，如於本判決宣示後送達前提起上訴者，應於判決送達後
10日內補提上訴理由書（須附繕本）。
中    華    民    國    97    年    12    月    4     日
                                    書記官  簡文清


司法院資訊處製作；財團法人民間司法改革基金會備份。
